臺灣高等法院民事裁定　　　　　　　九十一年度家抗字第一五八號
　　　抗　告　人　財政部國有財產局
　　　法定代理人　李瑞倉
右抗告人因與富邦商業銀行股份有限公司間指定遺產管理人事件，對於中華民國九十
一年四月十八日臺灣基隆地方法院裁定（九十一年度財管字第一二號），提起一部抗
告，本院裁定如左：
      主    文
原裁定主文第一項關於選任抗告人為被繼承人甲○○之遺產管理人部分廢棄。
選任張志偉（身分證統一編號：Ｚ000000000）為被繼承人甲○○之遺產管
理人。
抗告費用由甲○○之遺產負擔。
      理    由
一、本件抗告意旨略以：被繼承人甲○○民國八十九年九月十八日死亡後，其法定繼
    承人均向法院聲請拋棄繼承，且未組織親屬會議選任遺產管理人，而由債權人聲
    請法院指定，依經驗法則推斷，其遺債必大於遺產，國庫對其遺產已無期待利益
    。又抗告人係公務機關，若擔任遺產管理人，即係以全國人民納稅所得負擔個人
    私務之支出，無異使公器淪為私用，令國庫遭受權利之侵害，司法院七十四年十
    月十五日（七四）院臺廳一字第○五七八六號函亦表示「此類拋棄繼承事件，多
    屬遺債大於遺產，形同破產，儘量避免選任國有財產局為遺產管理人」，是本件
    不應選任抗告人為遺產管理人。再選任遺產管理人除慮及管理之公平性，亦須考
    量適切性，即應以對遺產、遺債之情形了解較深者優先擔任為宜，本件被繼承人
    甲○○既有三位拋棄繼承人張誠之、王文華、張志偉，渠等對甲○○之債權債務
    必較抗告人明瞭，由上開三人擔任遺產管理人應較由抗告人任之為妥適，為此求
    將原裁定關於選任抗告人為甲○○之遺產管理人部分廢棄。
二、按繼承開始時，繼承人有無不明，而無親屬會議或親屬會議未於一個月內選定遺
    產管理人者，利害關係人得聲請法院選任遺產管理人，並由法院依公示催告程序
    ，定六個月以上之期限，公告繼承人，命其於期限內承認繼承，民法第一千一百
    七十七條、第一千一百七十八條第一項、第二項定有明文。次按聲請法院選任遺
    產管理人，法院有裁量權，不受聲請人之拘束，可依職權選任適當之管理人。又
    按拋棄繼承事件，多屬遺債大於遺產，形同破產，法院在指定被繼承人之遺產管
    理人時，自應先審查是否有其他適合之人可任被繼承人之遺產管理人，如無，在
    不得已之情形，才指定國有財產局為遺產管理人，蓋國有財產局係一公務機關，
    依國有財產法規定綜理國有財產事務，其執行事務所需預算為全國人民納稅所得
    ，倘顯無遺產可歸屬國庫，可能造成以國家資源管理對國庫毫無利益之財產並須
    墊付無法歸墊之管理費用，無異使公器淪為私用，損及全民利益，令國庫遭受利
    益之侵害（最高法院八十九年度台抗字第五一九號裁定意旨參照）。經查：本件
    被繼承人甲○○於八十六年九月四日向相對人借款新台幣（下同）一百九十五萬
    元，並提供其所有坐落基隆市安樂區○○○段外寮小段五八一之五地號土地及其
    上門牌號碼基隆市○○○路一一二巷一一○弄十七之三號二樓之房屋設定最高限
    額二百三十四萬元之第一順位抵押權予相對人，嗣甲○○於八十九年九月十八日
    死亡，仍積欠相對人一百九十萬七千四百零九元之本金及自八十九年八月三十日
    起之利息及違約金，而其繼承人張誠之、王文華、張志偉均已拋棄繼承，且經原
    法院准予備查之事實，有借據影本、土地暨建物登記謄本、他項權利證明書影本
    、抵押權設定契約書影本、戶籍謄本、基院政民玄八十九繼一六一字第二六五六
    號函在卷足稽（見原法院卷第九至十九頁），並經原法院調閱八十九年度繼字第
    一六一號卷查對無訛，相對人為求償起見，依民法第一千一百七十八條第二項規
    定，聲請選任遺產管理人，原法院予以准許，固無不合。惟按合法繼承人全體拋
    棄繼承之情形，大多屬於遺債大於遺產，形同破產，應儘量避免選任國有財產局
    為遺產管理人，此有司法院七十四年十月十五日（七四）院臺廳一字第○五七八
    六號函示意見可供參考，且抗告人係一公務機關，依國有財產法規定綜理國有財
    產事務，執行事務所需預算為全國人民納稅所得，若顯無遺產可歸屬國庫，自不
    宜選任抗告人為管理人，是本件自應先審查是否有其他適合之人可任被繼承人甲
    ○○之遺產管理人，如無，在不得已之情形，才指定抗告人為遺產管理人。又選
    任遺產管理人，除慮及管理遺產之公平性外，尚須考量其適切性，以繼承人與被
    繼承人間關係密切，了解被繼承人之財產狀況，由被繼承人之繼承人或親屬中選
    任應較為適宜。本件拋棄繼承人張誠之、王文華、張志偉為甲○○之至親，對於
    甲○○之債權、債務等遺產情形，應較抗告人瞭解，且渠等既已拋棄繼承，亦不
    致有利害偏頗之虞，應為適任之遺產管理人，惟本院斟酌張誠之及王文華為甲○
    ○之父母，年歲已長，體力恐不勝負荷，認本件應以張志偉任甲○○之遺產管理
    人為宜。至非訟事件法第七十八條至七十九條雖未就選任遺產管理人之程序費用
    設有特別規定，惟參酌同法第七十七條第三項及第八十條第二項就非訟事件關於
    「繼承」事件之程序費用，規定原則上由被繼承人之遺產負擔，則本件選任遺產
    管理人之程序費用均由甲○○之遺產負擔，於法應無不合，併予敘明。從而，抗
    告意旨指摘原裁定不當，求予廢棄，為有理由，爰裁定如主文。
中　　　華　　　民　　　國　　九十一　　年　　　六　　　月　　二十八　　日
　　　　　　　　　　　　　　　　　民事第八庭
                                  　　審判長法  官　鄭  三  源
                                  　　　　　法  官　王  淇  梓
　　　　　　　　　　　　　　　　　　　　　　法  官　郭  松  濤
右正本係照原本作成。
如不服本裁定，應於收受送達後十日內向本院提出抗告狀，並應繳納抗告費新台幣四
十五元正。
中　　　華　　　民　　　國　　九十一　　年　　　六　　　月　　二十八　　日
　　　　　　　　　　　　　　　　　　        書記官　方　素　珍
